【裁判字號】    97,訴,729
【裁判日期】    980715
【裁判案由】    損害賠償
【裁判全文】
臺灣嘉義地方法院民事判決               97年度訴字第729號
原      告  癸○○
            壬○○
            乙○○
            庚○○○
            丁○○
被      告  己○○
上列當事人間請求損害賠償事件，原告提起刑事附帶民事訴訟（
民國97年度附民字第33號），經刑事庭移送前來，本院於98年7
月1日言詞辯論終結，判決如下：
  主  文
原告之訴及假執行之聲請均駁回。
訴訟費用由原告負擔。
  事實及理由
一按繼承人有數人時，在分割遺產前，各繼承人對於遺產全部為
  公同共有，為民法第1151條所明定。又繼承人因繼承而取得之
  遺產，於受侵害時，其所生之損害賠償債權，乃公同共有債權
  ，此損害賠償債權為全體繼承人公同共有。再按公同共有物之
  處分及其他之權利行使，除依其公同關係所由規定之法律或契
  約另有規定外，應得公同共有人全體之同意，同法第828條第2
  項亦定有明文。此項規定，依同法第831條規定，於所有權以
  外之財產權，由數人公同共有者準用之。是繼承人因繼承而取
  得之遺產，於受侵害時，其所生之損害賠償債權為公同共有債
  權，如由公同共有人即繼承人中之一人或數人就此項債權為訴
  訟上之請求時，自須得其他繼承人全體之同意，始能謂當事人
  適格無欠缺（最高法院民國77年度臺上字第66號裁判參照）。
  末按公同共有財產權之處分及其他之權利行使，依民法第831
  條準用同法第828條第2項規定，固應得公同共有人全體之同意
  ，事實上無法得全體公同共有人同意時，如有對第三人起訴之
  必要，為公同共有人全體利益計，僅由事實上無法得其同意之
  公同共有人以外之其他公同共有人單獨或共同起訴，仍應認為
  當事人之適格無欠缺。所謂事實上無法得公同共有人之同意，
  係指在一般情形下，有此事實存在，依客觀判斷，不能得其同
  意而言，如公同共有人間利害關係相反，或所在不明等屬之（
  最高法院91年度臺上字第996號裁判參照）。本件原告主張門
  牌號碼為嘉義縣竹崎鄉鹿滿村頂溪心50號房屋係由其祖父王
  三建造，其過世後，由庚○○○、戊○○、甲○○、丁○○
  ，丙○○、辛○○、己○○、癸○○、乙○○、壬○○、子○○○繼承，上開房屋尚未分割，被告未經上開繼承人同意，先
  後於96年7月18日、同年9月4日拆除前揭房屋其中3棟共6間房
  間為由，主張毀損公同共有物，請求被告應負侵權行為損害賠
  償（見本院卷第33頁、第34頁、第154頁、第167頁），參諸前
  揭規定及說明，此損害賠償債權乃前揭繼承人之公同共有債權
  ，惟丙○○、子○○○、辛○○、甲○○、戊○○均不同意原
  告對被告提起本件訴訟（見本院卷第104頁、第106頁、第145
  頁），堪認原告事實上無法徵得丙○○、子○○○、辛○○、
  甲○○、戊○○之同意，共同提起本件訴訟，被告復為利害關
  係相反之人，故依上開規定，原告提起本件訴訟未列其他公同
  共有人為原告，尚難謂其當事人不適格，原告依民事訴訟法第
  56條之1第1項規定，聲請裁定命丙○○、子○○○、辛○○、
  甲○○、戊○○為原告（見本院卷第45頁），自無必要，合先
  敘明。
二原告主張：被告明知門牌號碼為嘉義縣竹崎鄉鹿滿村5鄰頂溪
  心50號房屋係由其祖父王三於60年間自行建造，王三於65
  年4月29日死亡後，即由繼承人王美玲、甲○○、丁○○、辛○○、己○○、癸○○、乙○○、壬○○共同繼承上開房屋，
  且未辦理分割，亦未成立任何分管契約，仍處於公同共有狀態
  ，詎被告竟基於毀壞他人建築物之犯意，未經癸○○、乙○○
  、壬○○同意，先後於96年7月18日上午7時許、同年9月4日，
  僱請工人將上開屋坐落於嘉義縣竹崎鄉○○段913- 1、924 號
  土地上之房間予以拆除，造成癸○○、乙○○、壬○○每人損
  失各新臺幣（下同）500,000元，爰依民法第184條第1項前段
  、第196條、第213條第1項、第215條規定，提起本訴。聲明：
  被告應給付癸○○、乙○○、壬○○各500,000元，並自起訴
  狀繕本送達翌日起至清償日止，按週年利率5﹪計算之利息，
  並請准供擔保宣告假執行。
三被告則辯稱：上開房屋係被告之母丙○○所出資建築，屬丙○○所有，縱認上開房屋係王三峰所建，並由子○○○、庚○○○、王美玲、甲○○、丁○○、丙○○、辛○○、癸○○、乙○○、壬○○等人及被告共同繼承，然原告僅就其三人自己之
  部分請求為給付，自非合法。被告拆除房屋前，有經所有共有
  人同意，只因嗣後原告索錢未遂，使挾怨報復而提出刑事上之
  毀損告訴，被告並無不法侵害原告權利。又本件房屋已老舊，
  甚無價值，被告拆除所造成之損害究竟為何，應由原告舉證證
  明。且被告拆除所生之損害賠償債權，乃公同共有債權，亦非
  僅由原告癸○○、乙○○、壬○○獨享。再者，系爭房屋坐落
  之嘉義縣竹崎鄉○○段913-1號土地、同段924號土地為被告所
  有，縱認系爭房屋為原告所繼承而公同共有，系爭房屋已妨害
  被告上開土地所有權之行使，被告依民法第767條規定，本得
  請求除去之，則被告拆除系爭房屋之右側3棟，原告無所謂之
  損害，其等起訴請求被告應給付其3人各500,000元，顯屬權
  利濫用，有違誠實信用原則，被告拆除房屋之行為，乃對於
  不法之侵害，為防衛自己之權利所為之行為，依民法第149條
  規定，無庸負損害賠償責任等語，答辯聲明：原告之訴駁回，
  如受不利判決，請准供擔保宣告免為假執行。
四下列事項為兩造所不爭執（見本院卷第167頁），應堪採認：
(一)坐落嘉義縣竹崎鄉○○段913-1號土地、同段924號土地上門牌
  號碼嘉義縣竹崎鄉鹿滿村5鄰頂溪心50號之房屋（內分為5棟，
  共10間房間，下稱系爭房屋）之納稅義務人為王三，王三
  於65年4月29日死亡，其繼承人為庚○○○、戊○○、甲○○
  、丁○○，丙○○、辛○○、己○○、癸○○、乙○○、壬○○、子○○○。
(二)被告自96年7月18日至22日間，僱工拆除系爭房屋右側坐落於9
  13-1號及924號土地上之3棟共6間房屋。
五兩造爭執事項（見本院卷第167頁）：
(一)原告得否請求被告給付原告癸○○、原告壬○○、原告乙○○
  各50萬元？
(二)系爭房屋係何人所有？
(三)被告拆除系爭房屋有無經共有人同意？
(四)原告請求被告各給付原告500,000元，有無理由？
六本院就上開爭執事項，論述如下：（並依本院論述調整順序）
(一)系爭房屋係何人所有？
1.被告雖辯稱系爭房屋為其母親丙○○所有。然查，系爭房屋之
  納稅義務人為王三，已如前述。又被告於本件所涉刑事案件
  亦自陳：頂溪心50號房屋所有權人是伊祖父王三所有乙節，
  已據被告於本件所涉刑事案件準備程序時自陳無訛〔見本院97
  年度訴字第162號卷（下稱刑事一審卷）第14頁、第15頁、第
  36頁〕，並經證人卯○○到庭具結證述屬實（見本院卷第100
  頁、第101頁），再參酌被告於本件及上開刑事案件一再辯稱
  其拆除系爭房屋前，有得到每位公同共有人之同意等語，倘系
  爭房屋確係被告之母親丙○○出資興建而為丙○○所有，則被
  告拆除系爭房屋何需徵得前揭繼承人之同意，是堪認系爭建物
  確係王三所有。至證人丑○○到庭證稱：寅○○於58年間伊
  載木材到竹崎鄉鹿滿村鹿滿火車站附近，伊不清楚寅○○要伊
  載木材到現場之用途等語（見本院卷第102頁），尚無法證明
  系爭房屋為丙○○所有。另證人丙○○雖到庭證稱：嘉義縣竹
  崎鄉鹿滿村5鄰頂溪心50號房屋是伊蓋的等語，然丙○○與被
  告為母子之至親關係，已難期其為客觀公正之陳述，且核與被
  告自承上情及證人卯○○證述情節不符，自難遽採。綜上，堪
  認系爭房屋為王三所有。
(二)原告得否請求被告給付原告癸○○、原告壬○○、原告乙○○
  各50萬元？
  按繼承人有數人時，在分割遺產前，各繼承人對於遺產全部為
  公同共有，為民法第1151條所明定。繼承人因繼承而取得之遺
  產，於受侵害時，其所生之損害賠償債權，乃公同共有債權，
  此損害賠償債權既為全體繼承人公同共有，則繼承人即公同共
  有人中一人或數人，請求就自己應繼分為給付，仍非法之所許
  （臺灣高等法院97年度重上字第311號判決參照、最高法院77
  年臺上字第66號判例要旨參照）。又分割遺產，固以廢止遺產
  全部之公同共有關係為目的，非僅在消滅個別財產之公同共有
  關係，惟全體繼承人協議分割遺產，如未將全部遺產列入分割
  協議範圍，其未列入協議之遺產仍屬全體繼承人公同共有（臺
  灣高等法院97年度重上更(一)字第154號判決可參）。經查，系
  爭建物為王三所有，已如前述。又王三於65年4月29日死
  亡，其繼承人為庚○○○、戊○○、甲○○、丁○○，丙○○
  、辛○○、己○○、癸○○、乙○○、壬○○、子○○○，亦
  為兩造所不爭執，是系爭房屋應由庚○○○、戊○○、甲○○
  、丁○○，丙○○、辛○○、己○○、癸○○、乙○○、壬○○、子○○○繼承，且系爭房屋未為分割，亦為兩造所自陳（
  見本院卷第154頁、第155頁），故原告所主張被告未經同意而
  拆除系爭房屋乙節縱屬為真，其所生之損害賠償債權乃前揭繼
  承人之公同共有債權，揆諸上開說明，原告請求被告給付癸○○、乙○○、壬○○之損失各500,000元，自屬無據。
(三)本件原告請求被告就癸○○、乙○○、壬○○之損失部分為給
  付，尚有未合，已如前述，則前揭所列：被告拆除系爭房屋有
  無經共有人同意之爭執事項，自無再加論述之必要。
七綜上，本件原告請求被告各給付癸○○、乙○○、壬○○500,
  000元並無理由，應予駁回。原告之訴既經駁回，其假執行之
  聲請亦失所依附，應併予駁回。
八本件事證已臻明確，兩造其餘攻擊防禦方法及舉證，經核與本
  件判決結果不生影響，爰不一一論述，併予敘明。
九據上論結：本件原告之訴為無理由，依民事訴訟法第78條、第
  85條第1項前段，判決如主文。
中    華    民    國     98    年    7    月    15    日
                     民事第二庭    法  官  蘇雅慧
以上正本係照原本作成
如對本判決上訴，須於判決送達後20日內向本院提出上訴狀
中    華    民    國     98    年    7    月    15    日
                                   書記官  劉昀匊


司法院資訊處製作；財團法人民間司法改革基金會備份。
